【裁判字號】    98,訴,38
【裁判日期】    980316
【裁判案由】    返還所有物
【裁判全文】
臺灣臺南地方法院民事判決                98年度訴字第38號
原      告  乙○○
被      告  甲○○
                        7號
訴訟代理人  丙○○
上列當事人間請求返還所有物事件，經本院於民國98年3月2日言
詞辯論終結，判決如下：
    主  文
原告之訴及假執行之聲請均駁回。
訴訟費用新台幣玖仟參佰陸拾元由原告負擔。
    事實及理由
一、按訴狀送達後，原告不得將原訴變更或追加。但擴張或減縮
    應受判決事項之聲明者，不在此限。民事訴訟法第255條第
    1項第3款定有明文。本件原告提起本訴原聲明請求：「1.被
    告應將坐落於台南縣白河鎮○○○段埤子頭小段1802地號土
    地（下稱系爭土地）上之80株諾麗果樹、加油機乙台、加油
    筒乙個及柏油路面返還予原告。2.若上開聲明無理由，被告
    應給付原告新台幣860,000元，及自起訴狀繕本送達翌日起
    至清償日止，按年息百分之五計算之利息。3.訴訟費用由原
    告負擔。4.願供擔保聲請宣告假執行。」；嗣於本件訴訟審
    理中，又變更訴之聲明為：「1.被告應將系爭土地上之80株
    諾麗果樹及柏油路面返還予原告。2.若上開聲明無理由，被
    告應給付原告新台幣860,000元，及自起訴狀繕本送達翌日
    起至清償日止，按年息百分之五計算之利息。3.訴訟費用由
    原告負擔。4.願供擔保聲請宣告假執行。」等語，核其請求
    ，為訴之聲明之減縮，依上開說明，應予准許，合先敘明。
二、原告起訴主張：
（一）被告於民國97年間透過法院拍賣方式，標得系爭坐落台南
      縣白河鎮○○○段埤子頭小段1802地號土地及其上286、
      336、337及338建號之建物。然原告因種植80株諾麗果樹
      、鋪設柏油路面於系爭土地上，而上開物品為原告所有，
      且均未經執行法院列入鑑價範圍，爰依民法第767條規定
      訴請被告將上開物品返還原告。
（二）若被告主張其已取得上開物品之所有權，則原告認被告取
      得上開物品並無法律上之原因而受有利益，致原告受有80
      株諾麗果樹 (3,000*80=240,000元)、鋪設柏油路面
      (50,000元)之損害，應依民法第179條規定返還其利益予
      原告。
（三）聲明：
      1.先位聲明：被告應將系爭土地上之80株諾麗果樹及柏油
        路面返還予原告。
      2.備位聲明：若上開聲明無理由，被告應給付原告新台幣
        860,000 元，及自起訴狀繕本送達翌日起至清償日止，
        按年息百分之五計算之利息。
      3.訴訟費用由原告負擔。
      4.願供擔保聲請宣告假執行。
三、被告則以以下情詞置辯：
（一）緣被告於97年參與鈞院之拍賣程序，並拍得標的物一台南
      縣白河鎮○○○○段1802地號土地 (下稱執行不動產)及
      座落其上286、336、337及338建號之建物，此有鈞院所核
      發之權利移轉證明書可稽，並於97年9月8日完成點交之程
      序，是被告取得上開執行不動產之所有權。
（二）原告起訴請求被告返還諾麗果樹就其為上開系爭物之所有
      權人，應先負舉證責任：
      1.經查，原告先位聲明係依民法第767條前段請求被告返
        還諾麗果樹、柏油，是原告應就該等之所有權負舉證之
        責，惟遍查原告起訴狀並無原告是上開系爭物之所有權
        人的相關資料，是原告應舉出具體事證證明其具有系爭
        所有物之所有權，若原告無法證明，應受不利之認定。
      2.復查，若原告確實是諾麗果樹及柏油路面之所有權人，
        其本得於執行程序進行中提起第三人異議之訴，避免因
        執行程序侵害其權利，惟原告於執行程序進行中從未
        向法院提起第三人異議之訴。再者，於鈞院辦理執行不
        動產履勘程序時，原告亦未對諾麗果樹主張所有權存在
        ，僅稱執行不動產之土地上柏油 (即柏油)為其出資鋪
        設，請求補償，有履勘筆錄可稽。據此，原告對於諾麗
        果樹之執行程序並無爭議，足證其並非諾麗果樹之所有
        權人，若是其為所有權人豈會不併同主張，卻僅主張柏
        油之補償問題，其意圖為何，實屬可疑。
      3.基上，原告須先舉證證明係屬上開諾麗果樹及柏油路面
        之所有權人，若原告無法舉證證明其所有權存在之事
        實，則原告先位之訴，係屬無理由。
（三）被告基於民法第66條第2項、第68條、第811條與弦制執行
      法第98條第1項規定，取得諾麗果樹、柏油與油桶之所有
      權，其分述如下：
      1.被告依民法第66條第2項與強制執行法第98條第1項規定
        ，取得80株諾麗果樹所有權：
        (1)按「不動之出產物，尚未分離者，為該不動產之部分
          。」、「執行法院僅就為與土地分離之農作物，實施
          查封者，限於將成熟時始得為之，並於收穫後再行拍
          賣」，民法第66條第2項、辦理強制執行應行注意事
          項第24項定有明文，是未與土地分離之農作物，得為
          強制執行之標的物。復按，「系爭地上茶樹、桐樹等
          物與土地分離前為土地之一部分，並非附合於土地之
          動產而成為土地之重要成分，與民法第811條至第815
          條所定情形無一相符，則上訴人依同法第816條規定
          訴求被上訴人返還不當得利，自難謂合」 (參照最高
          法院64年台上字第2739號判例)。是依最高法院之見
          解，認為農作物本為土地之成分，不得單獨為不動產
          物權之客體，則基於一物一權主義，土地所有人即當
          然取得農作物之所有權，並不須透過民法第811條附
          合之概念。
        (2)經查，系爭不動產是執行債務人所有，並經由被告拍
          定，則依強制執行法第98條第1項規定：「拍賣之不
          動產，買受人自領得執行法院所發給權利移轉證書之
          日起，取得該不動產所有權，債權人承受債務人之不
          動產者亦同。」，是被告基於執行法院之拍賣程序，
          取得執行不動產之所有權。
        (3)復查，諾麗果樹乃為執行不動產之出產物，其尚未分
          離前為執行不動產之一部分，則基於最高法院一物一
          權主義之見解，被告取得執行不動產之所有權，當然
          亦取得諾麗果樹之所有權。據此，被告占有諾麗果樹
          是有權占有，原告主張係屬無理由。
      2.被告依民法第811條與強制執行法第98條第1項規定，取
        得柏油所有權：
        (1)按「動產因附合而成為不動產之重要成分者，不動產
          所有人，取得動產所有權。」，民法第811條定有明
          文。而所謂重要成分，係指二物互相結合，非經毀損
          或變更其性質，不能分離者而言。動產是否因附合而
          成為不動產之重要成分，應斟酌動其固定性及繼續性
          之程度，依社會經濟觀念認定之。準此而言，其成為
          重要成分者，例如，以磚、水泥修繕房屋；於他人土
          地施肥或種植樹苗等。其不得成為重要成分者，例如
          ，將他人門窗裝於己屋，懸掛招牌於他人屋頂等均是
           (參照王澤鑑，民法物權第一冊-通則、所有權；謝
          在全，民法物權論上冊)。復按，「上訴人主張對系
          爭房屋曾加以裝修，縱屬真實，然其所購買之磚、瓦
          、塑膠板等，既因附合於債務人之不動產而成為執行
          不動產之成分，無單獨所有權存在，亦自無足以排除
          強制執行之權利。」，參照最高法院56年台上字第
          2346號判例。經查，原告執行程序開始前於執行不動
          產上鋪設柏油，因柏油與該執行不動產結合，二者已
          非毀損不能分離，故為執行不動產之重要成分，依民
          法第811條規定，執行程序開始前之執行不動產所有
          權人 (亦即執行債務人)取得該柏油之所有權，則被
          告依強制執行法第98條第1項取得執行不動產之所有
          權，當然亦取得土地上柏油之所有權，是被告係屬有
          權占有。
（四）被告基於強制執行法第98條第1項規定，因執行法院的拍
      賣程序而取得諾麗果樹、柏油之所有權，是具有法律上原
      因，原告備位聲明主張不當得利，請求被告返還所受之利
      益，是屬無理由，其說明如下：
      1.按「無法律上原因而受利益，致他人受損害者，應返還
        其利益。雖有法律上原因，而其後已不存在者，亦同」
        ，民法第179條定有明文，是關於不當得利之要件為(一)
        無法律上原因；(二)一方受有利益；(三)他方受有損害；(四)
        受有利益與受有損害之間有因果關係。經查，被告取得
        上開諾麗果樹、柏油與油桶之所有權，係依強制執行法
        第98條第1項，基於執行法院拍賣程序而取得，故被告
        具有法律上原因而受有上開利益。
      2.據此，原告不得對被告主張民法第179條之不當得利，
        僅得對執行債務人主張不當得利，並請求執行債務人返
        還其所受之利益。是原告備位聲明亦屬無理由。
（五）聲明：原告之訴及假執行之聲請均駁回。如受不利判決，
      願供擔保請准宣告免為假執行。
四、本件經依民事訴訟法第270條之1第1項第3款規定，整理並協
    議兩造不爭執事項暨簡化爭點為（見本院98年3月2日言詞辯
    論筆錄）：
（一）兩造不爭執事項：
      1.被告於97年4月17日向本院民事執行處執行拍賣本院96
        年度執字第21144號給付借款事件標的物即坐落台南縣白
        河鎮○○○段埤子頭小段1802地號土地（下稱系爭土地
        ）及土地上建號286、336、337、338號建物時，拍定取
        得系爭土地及上開建物之所有權。
      2.系爭土地原係訴外人即原告之姐吳張換所有，土地上植
        有諾麗果樹，並有鋪設柏油路面。
（二）兩造爭執事項：
      1.被告是否為系爭諾麗果樹、柏油路面之所有權人？
      2.原告取得系爭諾麗果樹、柏油路面，有無法律上之原因
        ？原告向被告請求不當得利有無理由？
五、茲就兩造爭執事項一一論述如後：
（一）關於被告是否為系爭諾麗果樹之所有人：
      1.按「稱不動產者，謂土地及其定著物」「不動之出產物
        ，尚未分離者，為該不動產之部分。」，民法第66條第
        1項、第2項分別定有明文。復按，「物之構成部分除法
        律有特別規定外，不得單獨為物權之標的物，未與土地
        分離之樹木，依民法第66條第2項之規定，為土地之構
        成部分，與同條第一項所稱之定著物為獨立之不動產者
        不同。」（最高法院32年上字第6232號判例意旨參照）
        是依最高法院之見解，認為農作物本為土地之成分，不
        得單獨為不動產物權之標的物，土地所有人即當然取得
        農作物之所有權。
      2.經查，系爭土地是上開執行事件債務人吳張換所有，為
        兩造所不爭執，依上開說明，系爭土地上種植之農作物
        即系爭諾麗果樹，自亦因其為土地之ㄧ部分而為本院執
        行查封拍賣土地效力所及，嗣系爭土地既經由被告拍定
        ，則依強制執行法第98條第1項規定：「拍賣之不動產
        ，買受人自領得執行法院所發給權利移轉證書之日起，
        取得該不動產所有權，債權人承受債務人之不動產者亦
        同。」，被告自併取得系爭土地及土地上上之諾麗果樹
        之所有權。
（二）關於被告是否為系爭柏油之所有人：
      1.按「動產因附合而成為不動產之重要成分者，不動產所
        有人，取得動產所有權。」，民法第811條定有明文。
        動產與他人之不動產相結合，須已成為不動產之重要成
        分，即非經毀損或變更其物之性質，不能分離，且以非
        暫時性為必要，始可因附合而由不動產所有人取得動產
        所有權（最高法院88年度台上字第1526號判例意旨參照
        ）。
      2.經查，本件依原告主張係於本件執行程序開始前於系爭
        土地上鋪設柏油，因柏油與該執行不動產結合，二者已
        非毀損不能分離，故為執行不動產之重要成分，依前揭
        說明，系爭柏油於本件執行程序開始前即由鋪設當時之
        土地所有人即執行債務人取得該柏油之所有權，則被告
        因執行程序拍賣取得系爭土地之所有權，當然亦取得土
        地上柏油之所有權，原告本於所有物返還請求權請求被
        告返還系爭柏油，自屬無據。
（三）被告取得系爭諾麗果樹、柏油路面，係有法律上之原因，
      原告不得向被告主張不當得利：
      1.按「無法律上原因而受利益，致他人受損害者，應返還
        其利益。雖有法律上原因，而其後已不存在者，亦同」
        ，民法第179條定有明文，是關於不當得利之要件為(一)
        無法律上原因；(二)一方受有利益；(三)他方受有損害；(四)
        受有利益與受有損害之間有因果關係。本件原告主張系
        爭諾麗果樹未經執行法院列入鑑價範圍云云，固經本院
        調閱本件執行卷宗核閱卷附「不動產估價報告書」關於
        農作物價值記載零元，惟鑑定之價格並非當然就是拍賣
        底價，況拍賣底價如何始為相當原屬於執行法院職權裁
        量之範圍，本件徵之系爭土地拍賣鑑價時，鑑定人有將
        土地上使用現況拍照附於執行卷內，而執行法院於訂定
        第1次拍賣之底價時，甚至酌定較鑑定價值更高之底價
        ，顯見拍賣底價應有參考地上物即上開諾麗果樹之價值
        。而被上訴人於拍得系爭土地時，並已支付相當之對價
        取得系爭土地包含全部諾麗果樹之所有權，故尚非無法
        律上之原因而受利益，自屬無民法第179條規定之適用
        。
      2.再按動產因附合而為不動產之重要成分者，不動產所有
        人取得動產所有權。其因而喪失權利受有損害者，得依
        關於不當得利之規定請求償金，固為民法第811條、第
        816條所明定。惟查本件依原告主張其於系爭土地鋪設
        系爭柏油時，系爭土地之所有權人為訴外人吳張換，則
        原告所鋪設部分，於完成加工後，依上揭民法第811條
        規定，其所有權應歸屬於當時之系爭土地所有權人即訴
        外人吳張換所有。且原告因附合之完成即產生權利移轉
        變動之效果，如認其有損害，於附合完成之時即受有損
        害，因附合而受有利益者則為當時之土地所有人吳張換
        ，並非被告。被告係於嗣後始因拍賣取得系爭土地（含
        柏油路面部分），並支付相當之代價，非無法律上之原
        因而受利益，自無不當得利可言，原告對被告請求返還
        不當得利，自乏依據。
七、綜上，原告本於所有物返還請求權先位請求被告被告應將系
    爭土地上之80株諾麗果樹及柏油路面返還予原告；及本於不
    當得利之法律關係備位請求被告應給付原告860,000元，及
    自起訴狀繕本送達翌日起至清償日止，按年息百分之五計算
    之利息，均無理由，應予駁回。其假執行之聲請，亦失所依
    據，應予駁回。
八、本件訴訟費用為裁判費9,360元，應由敗訴之原告負擔，爰
    依民事訴訟法第87條第1項確定之。
九、結論：原告之訴為無理由，依民事訴訟法第78條、第87條第
    1項，判決如主文。
中    華    民    國    98    年    3     月    16   日
                  民事第二庭    法  官  李杭倫
以上正本係照原本作成
如對本判決上訴，須於判決送達後20日內向本院提出上訴狀
中    華    民    國    98    年    3     月    16   日
                                書記官  蔡曉


司法院資訊處製作；財團法人民間司法改革基金會備份。
